【裁判字號】    89,訴,26
【裁判日期】    890317
【裁判案由】    貪污
【裁判全文】
臺灣臺北地方法院刑事判決                            八十九年度訴字第二六號
    公  訴  人  臺灣臺北地方法院檢察署檢察官
    被      告  甲○○
    選任辯護人  陳益盛
右列被告因貪污案件，經檢察官提起公訴（八十八年度偵字第一一一五五號），本院
判決如左：
    主  文
甲○○無罪。
    理  由
一、公訴意旨略以：甲○○原係台北市○○路一二七號台灣高等法院之工友，為依據
    法令從事公務之人員。因招募互助會受會員倒會連累至週轉不靈，竟意圖為自己
    不法所有，基於概括之犯意，於民國八十七年十二月間，擅取庭長戴章甫之私章
    ，向總務科領取戴庭長所有之「民刑事裁判選輯」審查費新台幣（下同）二萬七
    千零五十元及「八十七年法律座談會問題彙編」審查費五千元，並以變易持有為
    所有之意思，予以侵占入己；復於八十八年二月上旬，利用代領員工福利社福利
    金之機會，亦領取該院第三、四、十七庭庭長及法官共十一人之八十八年一月份
    加班費共十萬七千二百零五元，惟僅交付福利金而將上開加班費侵占入己，迨於
    八十八年二月中旬始為服務機關發覺究辦，因認被告涉有貪污治罪條例第六條第
    一項第三款侵占職務上持有非公用私有財物罪嫌云云。
二、按犯罪事實應依證據認定之，無證據不得推定其犯罪事實。又不能證明被告犯罪
    者，應諭知無罪之判決，刑事訴訟法第一百五十四條、第三百零一條第一項分別
    定有明文。又事實之認定，應憑真實之證據，倘證據是否真實尚欠明確，自難以
    擬制推測之方法，為其判斷之基礎，而認定犯罪事實之證據係指足以認定被告確
    有犯罪行為之積極證據而言，該項證據自須適合於被告犯罪事實之認定，始得採
    為斷罪資料，最高法院五十三年台上字第六五六號、二十九年上字第三一０五號
    著有判例可資參照。又按貪污治罪條例刑罰規定處罰對象，除係受公務機關委託
    承辦公務之人，或與該條例第二條之人共犯本條例之罪，或有同條例第十一條第
    二項之情形外，均須係依據法令從事公務之人員犯該條例之罪之人，否則即無適
    用餘地，此參該條例第二條、第三條、第十一條第一項、第二項即明。再按刑法
    上之侵占罪，以侵占自己持有他人之物為前提，必行為人先合法持有他人之物而
    於持有狀態繼續中，易『持有』為『所有』之意思始可。如其之持有，係出於非
    法方法，並非合法持有，則應視其非法方法為何，而分別成立詐欺、竊盜、搶奪
    或強盜罪，無成立侵占罪之餘，最高法院八十六年度台上字第七０五一號判決亦
    可參照。貪污治罪條例第六條第一項第三款所謂之侵占，亦應為同一解釋。
三、訊據被告固坦承曾擔任台北市○○路一二七號台灣高等法院之工友，負責高院刑
    事第三、四、十七庭庭長及法官辦公室之公文傳遞環境清潔及臨時交辦事項，惟
    辯稱：因受會員倒會連累至週轉不靈，擅取庭長戴章甫之私章，向總務科領取戴
    庭長所有之「民刑事裁判選輯」審查費新台幣（下同）二萬七千零五十元及「八
    十七年法律座談會問題彙編」審查費五千元，並打算挪用為應給付會款之用；另
    利用代領員工福利社福利金之機會，亦領取該院第三、四、十七庭庭長及法官共
    十一人之八十八年一月份加班費共十萬七千二百零五元，惟僅交付福利金而將上
    開加班費，予以挪用，嗣過年後再設法補回；又伊雖任職台灣高等法院擔任工友
    乙職，惟其與台灣高等法院間僅有民事之僱佣契約關係，適用勞動基準法且僅享
    有勞工保險及健康保險，而無公務人員保險；又伊代法官庭長領取加班費福利金
    等財物事項，係屬服務性質之工作，而不在其工作項目範圍內；被告非屬刑法第
    十條第二項所謂之法令從事於公務之人員，檢察官依貪污治罪條例第六條第一項
    第三款起訴，顯非適法等語。
四、經查：
（一）、上開事實，業據被告甲○○於偵查中及本院審理時坦承不諱，核與台灣高等
        法院政風室訪談記錄相符，並與證人台灣高等法院總務科乙○○股長證述情
        節相符，並有該院八十八年一月份加班費名冊、八十七年上半年民刑事裁判
        選輯審查費申報清冊、八十七年法律座談會法律問題審查費用印領清冊附卷
        可稽。
 （二）、查被告係依勞動基準法所雇用之工友，負責高院刑事第三、四、十七庭庭
         長及法官辦公室之公文傳遞環境清潔及臨時交辦事項，而所謂臨時交辦「
         事項」係指與公務上相關之事項，而工友於工作上因基於職員個人之需求
         ，而予協助或代勞之事項，如取用茶水、送蒸便當即受託代領個人非公用
         文具用品、財物等，屬於服務性質之工作，與工友工作規則明訂之工作項
         目有所區別；又依『行政院所屬機關事務勞力替代措施推動方案』為減少
         工友勞務人力，在採取替代措施部分，全面推行職員自我服務，由職員自
         行料理雜物：：惟司法機關因業務性質特殊，為減輕法官同仁工作負擔，
         屬服務性質之事務工作，仍多假手於工友；被告甲○○於任職本院普通工
         友期間，並未經管財物工作，有關其代庭長法官領取審查費、加班費、福
         利金等錢財一節，雖屬工友服務性工作，惟係受各領款人囑託並交付印章
         ，方得行為之事項。上開工作乃依循工友服務工作慣例辦理，於本院工友
         工作規則中，並無明文規定。此有台灣高等法院八十九年二月二十三日（
         八九）院賓總字第０二二三二號函在卷可按，足證被告非屬刑法第十條之
         依法令從事於公務之公務員甚明。
（三）、本件被告意圖為自己不法所有，基於概括之犯意，先未經同意盜用戴章甫庭
        長印章，蓋印於審查費申報清冊及印領清冊，該申報清冊印領清冊係以表示
        名冊內之費用發放情形為內容，為文書之一種，而將他人印章蓋蓋用於印領
        清冊，係表彰該筆費用業已具領，其後又未經同意蓋印於請領庭長法官之加
        班費請領清冊上，被告盜用他人印章、偽造文書後進而行使，以詐取財物，
        被告具領之上開款項並非一開始即在其合法持有中，自與侵占罪之構成要件
        不符。
（四）、被告既非刑法上依法令從事於公務之人員，其所為又與貪污治罪條例第六條
        第一項第三款侵占非公用私有財物罪及刑法第三百三十五條第一項侵占罪之
        要件不符，故公訴人認被告係犯貪污治罪條例第六條第一項第三款侵占職務
        上持有非公用私有財物罪，即有未洽，而本院亦無從變更起訴法條以刑法侵
        占罪論處。被告以盜用他人印章、偽造文書後進而行使之方法，以達詐欺取
        財之目的，被告所為係犯刑法行使偽造文書罪及詐欺取財罪。惟此部分事實
        未據起訴，且與起訴之基本之社會事實與訴之目的亦不相同，本院自不得依
        刑事訴訟法第三百條變更起訴法條而逕予判決。
五、綜上所述，被告之犯行既不符合貪污治罪條例第六條第一項第三款之犯行，此外
    又查無其他積極證據，足認被告確有侵占之情事，核諸前引說明，被告犯罪尚屬
    不能證明，依法應諭知無罪之判決。
六、至被告另涉如前述之詐欺、偽造文書犯行，則應由檢察官另行偵查卓處。附此敘
    明。
據上論斷，應依刑事訴訟法第三百零一條第一項前段，判決如主文。
本案經檢察官高怡修到庭執行職務
                                      臺灣臺北地方法院刑事第三庭
                                          法  官  范  清  銘
中      華      民國      八十九      年      三      月    十七  日
右正本證明與原本無異
如不服本判決應於送達後十日內向本院提出上訴狀
                                          書記官  許  婉  如
中      華      民      國      八十九      年      三      月    十七  日


司法院資訊處製作；財團法人民間司法改革基金會備份。
